臺中高等行政法院判決　　　　　　　　　　　　　　　九十一年度訴字第三一五號
　　　　　　　　　　　　　　　.
　　原　　　告　財團法人台中世界貿易中心
　　代　表　人　甲○○
　　訴訟代理人　丁○○
　　訴訟代理人　丙○○
　　被　　　告　財政部臺灣省中區國稅局
　　代　表　人　乙○○
　　訴訟代理人　戊○○
右當事人間因營利事業所得稅事件，原告不服財政部中華民國九十一年三月二十一日
台財訴字第○九一○○○六○三八號訴願決定（案號：第00000000號），提
起行政訴訟。本院判決如左︰
　　主  文
原告之訴駁回。
訴訟費用由原告負擔。
　　事  實
壹、事實概要：
    原告民國（下同）八十六年度機關或團體及其作業組織所得稅結算申報，原列報
    與創設目的有關活動之收入總額新台幣（下同）一五、九八○、七四九元，與創
    設目的有關活動之支出總額一四、五六六、一二六元（含銷售貨物及勞務虧損一
    、六一六、二四八元），餘絀數一、四一四、六二三元。經被告初查以原告申報
    之銷售貨物或勞務虧損一、六一六、二四八元內含培訓專案收入、支出及國外考
    察等費用，均與創設目的有關，據以轉正查核，另其他費用項下之經營管理費一
    、六六四、九六三元改列盈餘分配項目，遂核定與創設目的有關活動之收入總額
    二六、八三○、九六九元（含銷售貨物及勞務所得四、五一六、四二七元）、與
    創設目的有關活動之支出二三、七五一、三八三元，餘絀數為三、○七九、五八
    六元，並以原告不符教育、文化、公益、慈善機關或團體免納所得稅適用標準第
    二條第一項第二款規定，按核定餘絀數核定課稅所得額為三、○七九、五八六元
    ，應補稅額七二○、五九一元，原告不服，就課稅所得額項目｜經營管理費一、
    六六四、九六三元乙項，申請復查，未獲變更，提起訴願遭駁回，遂提起本件行
    政訴訟。
貳、兩造之陳述及爭點：
一、原告部分：
  (一)聲明：訴願決定及原處分（復查決定）關於被告補徵原告八十六年度機關或團體
    及其作業組織所得稅四一六、二四一元部份均撤銷。
  (二)陳述：
    1.原告係由台中市政府、台中市議會及各公會等共同捐助成立之財團法人組織，
      以協助廠商拓展對外貿易、提昇台中市成為國際文化大城為目的，在章程中並
      無盈餘分配之規定，與台中市政府係二個獨立法人，符合教育、文化、公益、
      慈善機關或團體免納所得稅適用標準第二條規定。
    2.依被告九十年十二月十四日中區國稅法字第○九○○○七五六四二號復查決定
      書理由段二所敘：「按申請人與台中市政府簽訂之委託經營管理協議書第五條
      規定：盈虧處理方式，其中若有盈餘，除歸入經營準備金存儲外，其餘部份應
      於會計年度終了二個月繳付台中市政府，依此協議書內容及台中市政府以『繳
      交之決算收支餘額』收據予申請人而言，原查核定本筆餘絀數之支出屬盈餘分
      配無誤」。然依原告與台中市政府雙方簽訂「台中市政府工商會館委託經營管
      理協議書」而言，依該協議書之約定，係台中市政府委託原告經營工商會館，
      且因創設之初，台中市政府體恤原告僅以成立之基金二百萬元經營工商會館：
      舉辦展覽，協助業者拓展貿易；提供貿易資訊，協助業者爭取商機；舉辦訓練
      ，提昇業者之貿易能力；發覺業者困難，協助解決或向政府反應等之各項廠商
      服務。惟在缺乏中央補助及其他奧援之下，遂採彈性計算經營管理費（性質屬
      租金支出）方式，以協助原告初期順利推動業務（詳協議書第五條盈虧處理及
      墊借經營開辦費攤還時限‧‧‧但若有虧絀由乙方在累積之經營準備金項下墊
      補），原告於八十六年度舊約前僅支付經營管理費並無租金之支出，此可由八
      十六年七月以後與台中市政府另訂之租賃契約可知，截至目前為止原告使用之
      工商會館皆有同性質之支出，於新約之前係以經營管理費為名目，八十六年度
      以後則改為租賃契約，二者僅將應支付台中市政府之費用以不同名義訂定，其
      條件及基本架構並無不同，僅收取方式一是採變動方式，一是採定期定額之區
      別。且本項支出由台中市政府出具該單位之收款原始憑證內中列為雜項收入予
      原告，應屬必要費用支出性質，而非盈餘之分配。此由台中市政府函復原告之
      說明：「依協議書第三條第三款及第五條第一款之內容，該筆金額係乙方（即
      原告）交付甲方（即台中市政府）之支付義務，且本府為公法人、非營利單位
      、該款項非屬分配本府盈餘之分配。」即明白揭示。
    3.台中市政府之於原告有兩種身分，一為提供工商會館使用之身分；一為捐贈資
      金之捐贈人身分。前者為出租房屋之出租人身分，使用者須支付租金（在本案
      稱為經營管理費），後者乃真正屬於捐贈人。依行政院所訂之財團法人免稅標
      準，乃指財團法人不能以任何方式給予此種捐贈人任何變相盈餘分配者。本案
      系爭之「經營管理費」，乃係原告支付予提供工商會館之台中市政府八十六年
      度以前之工商會館經營使用權（性質屬租金支出），而非支付捐助資金之台中
      市政府之盈餘分配，因本項支出若屬盈餘分配，則豈能僅支付捐助人之一的台
      中市政府。原告既係由各單位共同捐助成立之財團法人組織，台中市政府僅佔
      百分之二十九（捐助基金二百萬元，台中市政府捐助五十八萬元），若依被告
      所核定系爭經營管理費為盈餘分配，實不符一般盈餘分配以各股東持有股份之
      比例分配之原則。惟被告並未探究本項支出之實際用途，僅以本項支出之計算
      方式中有盈餘兩字即指稱為盈餘分配，而訴願機關受被告之誤導，竟然也錯將
      本項屬租金性質之經營管理費誤認為盈餘分配，造成原告極大之困擾。
    4.綜上所論，原告係依法成立之財團法人組織，符合教育、文化、公益、慈善機
      關或團體免納所得稅適用標準第二條規定：(1)合於民法總則公益社團及財團法
      人之組織或依其他關係法令，經向主管機關登記。(2)除為其創設目的而從事之
      各項活動所支付之必要費用外，不以任何方式對捐贈人或捐贈人有關係之人給
      予變相盈餘分配者。請准如訴之聲明所請，以維原告合法權益。
二、被告部分：
　(一)聲明：原告之訴駁回。
　(二)陳述：
　　1.按「左列各種所得，免納所得稅：一、‧‧‧十三、教育、文化、公益、慈善
      機關或團體符合行政院規定標準者，其本身之所得及其附屬作業組織之所得。
      」及「教育、文化、公益、慈善機關或團體符合左列規定者，其本身之所得及
      其附屬作業組織之所得，除銷售貨物或勞務之所得外，免納所得稅。‧‧‧二
      、除為其創設目的而從事之各種活動所支付之必要費用外，不以任何方式對捐
      贈人或與捐贈人有關係之人給予變相盈餘分配者。」分別為所得稅法第四條第
      十三款及教育、文化、公益、慈善機關或團體免納所得稅適用標準第二條第一
      項第二款所規定。
　　2.本件原告八十六年度機關或團體及其作業組織所得稅結算申報，原列報與創設
      目的有關活動之收入總額一五、九八○、七四九元，與創設目的有關活動之支
      出總額一四、五六六、一二六元（含銷售貨物及勞務虧損一、六一六、二四八
      元），餘絀數一、四一四、六二三元。被告初查以原告申報之銷售貨物或勞務
      虧損一、六一六、二四八元內含培訓專案收入、支出及國外考察等費用，均與
      創設目的有關，據以轉正查核，另其他費用項下之經營管理費一、六六四、九
      六三元改列盈餘分配項目，遂核定與創設目的有關活動之收入總額二六、八三
      ○、九六九元（含銷售貨物及勞務所得四、五一六、四二七元）、與創設目的
      有活動之支出二三、七五一、三八三元，餘絀數為三、○七九、五八六元，並
      以原告所申報之經營管理費支出一、六六四、九六三元係對主要捐贈人之台中
      市政府之變相盈餘分配，不符教育、文化、公益、慈善機關或團體免納所得稅
      適用標準第二條第一項第二款規定，按核定餘絀數核定課稅所得額為三、○七
      九、五八六元，補徵稅額七二○、五九一元。原告不服，就課稅所得額項目之
      經營管理費一、六六四、九六三元部分，主張章程並無盈餘分配之規定，對外
      收取之收入除支付各項活動之必要費用外，不以任何方式對捐贈人或其關係人
      給予變相盈餘分配，符合首揭教育、文化、公益、慈善機關或團體免納所得稅
      適用標準，且原告曾與台中市政府簽訂委託經營管理協議議書，說明經營準備
      金、盈虧處理及墊借經營開辦費攤還時限等相關規定，該年度僅支付經營管理
      費（類似租金支出），不應改以盈餘分配認定，請准予追認該筆費用云云，申
      經被告復查決定略以，查台中市政府為原告之捐助人之一，系爭經營管理費一
      、六六四、九六三元係截至八十六年六月三十日止累積餘絀數，原告如數繳交
      台中市政府，按原告與台中市政府簽訂之委託經營管理協議書第五條規定：「
      盈虧處理及墊借經營開辦費攤還時限：一、每會計年度收支若有盈餘，除按第
      三條第三款規定百分比由乙方（原告）歸入經營準備金存儲外，其餘部分應於
      會計年度終了二個月繳付甲方（台中市政府）‧‧。」及台中市政府「繳交之
      決算收支餘額」收據，原查核定本筆餘納數之支出屬盈餘分配無誤，是本案仍
      未能符合首揭教育、文化、公益、慈善機關或團體免納所得稅適用標準相關之
      規定等由，駁回其復查之申請。揆諸首揭規定，並無不合。訴願時原告復執前
      詞，並訴稱台中市政府函復說明：「依協議書內容，該筆金額係乙方（原告）
      交付甲方（台中市政府）之支付義務，且本府為公法人，非營利單位，該款項
      非屬分派本府盈餘之分配」，且僅支付台中市政府單一對象，實不符合一般盈
      餘分配以各股東持有股份之比分配之規定，請准予重新查明予以追認云云，資
      為爭議。第查系爭經營管理費為截至八十六年六月三十日止累積餘絀數，經台
      中市政府九十年十月二十三日九十府經發字第一四七九五二號函復說明，該收
      支餘額一、六六四、九六三元係依據雙方所訂協議書第三條第三款、第五條第
      一款及相關公文函規定辦理，是此筆收支餘額乃原告之盈餘，非經營管理費，
      原處分列為盈餘分配，經核並無不合。次查本件原告係由台中市政府等機關捐
      助成立之財團法人，原告依雙方協議書將決算收支餘額轉繳主要捐贈人之台中
      市政府，經核未符教育、文化、公益、慈善機關或團體免納所得稅適用標準第
      二條第一項第二款規定，被告按核定餘絀數核定課稅所得額三、○七九、五八
      六元，補徵稅額七二○、五九一元，並無違誤。至原告訴稱台中市政府函復說
      明非屬營利單位、非盈餘分配乙節，查其雙方所訂協議書第五條第一款規定：
      「每會計年度收支若有盈餘，除依規定百分比歸入經營準備金存儲外，其餘應
      於每一會計年度終了二個月內繳付甲方。‧‧。」即在說明盈虧處理方式，是
      原告所訴核無足採，訴願並持與被告相同論見，予以駁回。
    3.原告復執與訴願相同之理由，滋為爭議，復無新事證所訴無足採據。基上論結
      ：原處分及訴願決定並無違誤，請准如訴之聲明判決。
　　理  由
一、按﹁左列各種所得，免納所得稅：一、．．．十三、教育、文化、公益、慈善機
    關或團體符合行政院規定標準者，其本身之所得及其附屬作業組織之所得。﹂及
    ﹁教育、文化、公益、慈善機關或團體符合左列規定者，其本身之所得及其附屬
    作業組織之所得，除銷售貨物或勞務之所得外，免納所得稅。一、．．．二、除
    為其創設目的而從事之各種活動所支付之必要費用外，不以任何方式對捐贈人或
    與捐贈人有關係之人給予變相盈餘分配者。﹂分別為所得稅法第四條第十三款及
    教育、文化、公益、慈善機關或團體免納所得稅適用標準第二條第一項第二款所
    規定。
二、原告八十六年度機關或團體及其作業組織所得稅結算申報，原列報與創設目的有
    關活動之收入總額一五、九八○、七四九元，與創設目的有關活動之支出總額一
    四、五六六、一二六元（含銷售貨物及勞務虧損一、六一六、二四八元），餘絀
    數一、四一四、六二三元。經被告初查以原告申報之銷售貨物或勞務虧損一、六
    一六、二四八元內含培訓專案收入、支出及國外考察等費用，均與創設目的有關
    ，據以轉正查核，另其他費用項下之經營管理費一、六六四、九六三元改列盈餘
    分配項目，遂核定與創設目的有關活動之收入總額二六、八三○、九六九元（含
    合銷售貨物及勞務所得四、五一六、四二七元）、與創設目的有關活動之支出二
    三、七五一、三八三元，餘絀數為三、○七九、五八六元，並以原告不符教育、
    文化、公益、慈善機關或團體免納所得稅適用標準第二條第一項第二款規定，按
    核定餘絀數核定課稅所得額為三、○七九、五八六元，應補稅額七二○、五九一
    元，原告不服，就課稅所得額項目｜經營管理費一、六六四、九六三元乙項，申
    請復查，未獲變更，提起訴願遭駁回，遂提起本件行政訴訟，主張如事實欄所載
    。
三、經查，原告與台中市政府簽訂之「台中市工商會館委託經營管理協議書」第五條
    規定：「盈虧處理及墊借經營開辦費攤還時限：一、每會計年度收支若有盈餘，
    除按第三條第三款規定百分比由乙方（即原告）歸入經營準備金存儲外，其餘部
    分應於會計年度終了二個月繳付甲方（即台中市政府）‧‧。」有上開協議書附
    原處分卷可稽；又台中市政府為原告之捐助人之一，而原告所謂之「經營管理費
    」一、六六四、九六三元，係原告八十六年會計年度之決算收支餘額（內含上開
    委託經營管理協議書第三條第三款所定之經營準備金），因上開協議書於八十六
    年六月三十日終止，故原告依上開協議書第三條第三款、第五條之約定如數繳交
    台中市政府，亦經台中市政府九十年十月二十三日九十府經發字第一四七九五二
    號函復說明甚詳，另有原告捐助章程、原告繳交系爭款項函（即原告八十六年十
    一月十三日財中貿字第○二五二號函）、上開台中市政府函文及台中市政府「
    繳交之決算收支餘額」收據分附原處分卷可按，是此筆收支餘額乃原告之盈餘，
    非經營管理費至明，原處分認係原告對主要捐贈人｜台中市政府之變相盈餘分配
    ，不符教育、文化、公益、慈善機關或團體免納所得稅適用標準第二條第一項第
    二款規定，按核定餘絀數核定課稅所得額為三、○七九、五八六元，補徵稅額七
    二○、五九一元、揆諸首揭規定，並無不合。
四、原告雖主張台中市政府九十一年一月七日府經發字第○九一○○○○二六七號函
    復說明：「依協議書內容，該筆金額係乙方（即原告）交付甲方（即台中市政府
    ）之支付義務，且本府為公法人，非營利單位，該款項非屬分派本府盈餘之分配
    」；且台中市政府除具捐贈者之身分外，另具提供工商會館使用之出租者身分；
    又原告僅支付台中市政府單一對象，實不符合一般盈餘分配以各股東持有股份之
    比例分配之原則，本項經營管理費為租金性質云云。
五、惟查，系爭收支餘額乃原告八十六會計年度之盈餘，非經營管理費，已如前述，
    而前開「台中市工商會館委託經營管理協議書」第五條亦標明該條係規定「盈虧
    處理之時限」，且遍查該協議書並無任何「租金」或「經營管理費」之名稱或文
    義出現，原告所為租金、經營管理費等主張並無所據；又台中市政府雖為公法人
    ，亦非不可為盈餘分配之接受者；另按財團法人係為達成一定目的事業之財產組
    織，原無盈餘分配之問題，本件係屬變相之盈餘分配，原告以其未比例分配予其
    他捐贈人，資為非盈餘分配之主張，尚屬無據。綜上所述，原告前開主張均不可
    採，原處分並無違誤，訴願決定予以維持亦無不合。原告訴請撤銷為無理由，應
    予駁回。
據上論結，本件原告之訴為無理由，依行政訴訟法第一百九十五條第一項後段、第九
十八條第三項前段，判決如主文。
中　　華　　民　　國　　九十一　　　年　　　九　　　　月　　　二十六　　日
                 臺 中 高 等 行 政 法 院   第 三 庭
                                審 判 長 法  官　王　茂　修
                                         法  官　莊　金　昌
                                         法  官　許　金　釵
右正本證明與原本無異。
如不服本判決，應於判決送達後二十日內向本院提出上訴書狀，其未表明上訴理由者
，應於提起上訴後二十日內向本院提出上訴理由書（須依對造人數附具繕本）；如於
本判決宣示或公告後送達前提起上訴者，應於判決送達後二十日內補提上訴理由書（
須附繕本）。未表明上訴理由者，逕以裁定駁回。
提起上訴應預繳送達用雙掛號郵票拾份（每份三十四元)。
中　　華　　民　　國　　九十一　　　年　　　九　　　　月　　　二十六　　日
　　　　　　　　　　　　　　　　　　　　 法院書記官　蔡逸媚
